【裁判字號】    89,訴,1259
【裁判日期】    891030
【裁判案由】    違反槍砲彈藥刀械管制條例
【裁判全文】
臺灣高雄地方法院刑事判決                        八十九年度訴字第一二五九號
    公訴人  臺灣高雄地方法院檢察署檢察官
    被  告  乙○○
    被  告  甲○○
右列被告等因違反槍砲彈藥刀械管制條例案件，經檢察官提起公訴（八十九年度偵字
第四五六七號），本院判決如左：
    主  文
乙○○、甲○○共同未經許可，持有可發射金屬具有殺傷力之土造長槍，均免刑。
扣案之土造長槍壹枝、火藥壹包、底火片壹包（內含底火片參拾壹片）、鉛彈丸壹罐
及裝填火藥盒拾個，均沒收之。
    事  實
一、乙○○係排彎族山地原住民，民國八十九年一月間，其在屏東縣三地門青山村附
    近山地，拾獲他人棄置可發射金屬具有殺傷力之土造長槍一枝（槍枝管制編號0
    000000000號）、爆裂物之主要零組件火藥一包、底火片一包（內含底
火片三十一片）、裝填火藥盒十個，遂未經主管機關許可而持有前揭物品。嗣於
    同年二月間，因其所經營位在屏東縣三地門青山村附近之芒果園履遭飛鼠侵入摘
    採芒果食用，乃於同月十八日八時許，邀集同為排彎族山地原住民之甲○○，基
    於共同持有之犯意聯絡，攜帶前揭物品及乙○○所有之直徑約四釐米之鉛彈丸一
    罐，由乙○○屏東縣三地門青山村民族巷四十五號住處出發，前往高雄縣六龜鄉
    南鳳山鳳崗山林道獵捕飛鼠。迨至翌日五時二十分許，在高雄縣六龜鄉○○村○
    ○○○○道路，為警當場查獲，並扣得二人共同持有之土造長槍一枝、火藥一包
    、底火片一包、鉛彈丸一罐及裝填火藥盒十個。
二、案經高雄縣警察局六龜分局報告臺灣高雄地方法院檢察署檢察官偵查起訴。
    理  由
一、右揭犯罪事實，業據被告乙○○、甲○○二人，迭於警訊、偵查及本院審理時，
    坦承不諱，並有土造長槍一枝、火藥一盒、底火片一包、鉛彈丸一罐及裝填火藥
    盒十個扣案可資佐證，而前開土造長槍經鑑驗結果，認係由具擊發機構之木質槍
    身加裝金屬槍管而成之土造長槍，以打擊底火引爆裝填於槍管內之火藥為發射動
    力，機械性能良好，可供擊發使用，認具殺傷力，有卷附之內政部警政署刑事警
    察局八十九年二月二十五日刑鑑字第二一九二一號鑑驗通知書可佐；另前開火藥
    一包經鑑驗結果，重約二公克，經取少量試燃，產生火藥燃燒時之強烈火花，認
    具破壞力與殺傷力，依內政部於八十六年十一月二十四日臺（八六）內警字第八
    六七０六八三號公告為爆裂物之主要組成零件，亦有該局八十九年三月三日刑偵
    五字第二五三九五六號爆炸（裂）物鑑驗處理通知書在卷為憑。是本件事證明確
    ，被告二人之犯行洵堪認定，應依法加以論科。
二、核被告乙○○、甲○○二人所為，係犯槍砲彈藥刀械管制條例第十一條第四項之
    未經許可持有可發射金屬具有殺傷力之土造長槍罪及同條例第十三條第四項之未
    經許可持有爆裂物主要組成零件罪。被告二人因對前揭二罪均有犯意之聯絡及行
    為分擔，故均應依刑法第二十八條之規定論以共同正犯。又被告二人以一持有行
    為，同時觸犯前開二罪名，破壞二不同法益，為想像競合犯，應依刑法第五十五
    條規定，從一重之未經許可共同持有其他可發射金屬具殺傷力之槍枝罪論處。公
    訴人雖認被告二人所為，係犯同條例第八條第四項之未經許可持有獵槍罪，惟該
    條項所稱之獵槍，係指制式獵槍，而本件被告二人所持有者係具擊發機構之木質
    槍身加裝金屬槍管而成之土造長槍，已如前述，則被告二人所為自不該當同條例
    第八條第四項之未經許可持有獵槍罪，公訴意旨漏未斟酌此點，雖尚有未洽，惟
    其基本事實同一，本院自應予以審理，並變更其起訴法條。又公訴人雖未就被告
    二人前開未經許可共同持有爆裂物主要組成零件罪部分提起公訴，然此部分既前
    揭論罪科刑之未經許可共同持有其他可發射金屬具殺傷力之槍枝罪部分，有裁判
    上一罪之想像競合關係，依審判不可分原則，本院自得併予審理。再被告乙○○
    既迭於警訊及本院審理中供稱前開土造長槍及火藥，均係八十九年一月間拾獲，
    而未經許可持有其他可發射金屬具有殺傷力之土造長槍及爆裂物主要組成零件火
    藥之行為，為繼續犯，一經持有犯罪即告成立，則其犯罪之成立時間應自八十九
    年一間起算，公訴意旨未論及此雖有未洽，惟被告乙○○既係出於單一持有犯意
    ，而持有前揭土造長槍及火藥，則無論其持有時間之長短，均應以一罪論，因而
    被告乙○○八十九年二月十八日前之持有行為即為起訴效力所及，本院自得併予
    審理，應予敘明。
三、按原住民雖為我國法定之生活習慣特殊國民，而得自製或持有獵槍，惟應以書面
    向戶籍所在地警察分駐（派出）所報備，且自製完成或持有後，應持向戶籍所在
    地警察局查驗烙印給照，生活習慣特殊國民獵槍魚槍刀械管理辦法第三條第一項
    、第四條第一項及第六條第一項，分別定有明文。至所稱之獵槍，除以自製或繼
    承他人自製者為限外，並指專供生活習慣特殊國民漁獵、祭典之生活工具，由申
    請人自行獨力製造或與非以營利為目的之原住民在警察分局核准之報備地點協力
    製造完成，以逐次由槍口裝填黑色火藥於槍管內，打擊底火或他法引爆，將填充
    於槍管內，遠小於槍管內徑之固體物，如玻璃片、彈丸之射出物射出，非使用具
    有彈頭、彈殼及火藥之子彈者，生活習慣特殊國民獵槍魚槍刀械管理辦法第三條
    第二項及內政部八十七年六月二日（八七）臺內警字第八七七０一一六號函，可
    資參酌。是依前揭規定及函文，原住民倘持有非經核准製造之獵槍，復未以書面
    向戶籍所在地警察分駐（派出）所報備並查驗烙印給照者，即非法之所許，應依
    槍砲彈藥刀械管制條例相關規定加以處罰；又按原住民未經許可，製造、運輸、
    陳列或持有自製之獵槍，供作生活工具之用者，減輕或免除其刑，且不適用槍砲
    彈藥刀械管制條例十九條強制工作之規定，雖為槍砲彈藥刀械管制條例第二十條
    第一項所明定，惟槍砲彈藥刀械管制條例並未對該條項所稱「自製之獵槍」詳為
    定義，因而，原住民持有之槍械是否為該條項所稱「自製之獵槍」，自應依生活
    習慣特殊國民獵槍魚槍刀械管理辦法及內政部八十七年六月二日（八七）臺內警
    字第八七七０一一六號函，加以判別。查本件被告二人均係原住民，有戶籍謄本
    二份附卷為憑，而其共同持有之土造長槍，雖非經核准製造，亦未由被告二人以
    書面向戶籍所在地警察分駐（派出）所報備並查驗烙印等情，為被告二人供承在
    卷，惟該土造長槍每裝填乙次，僅能供乙次擊發，並無法供連續擊發使用，而其
    使用步驟研判為：(一)槍管中裝填火藥後，填入紙片、塑膠等填塞料，再填入彈丸
    ，最後以紙片等封塞料封塞。(二)底火片置於擊錘底火座上或槍管底部，將擊錘拉
    至定位於待發狀況，扣動扳機後，擊錘擊發其與槍管間之底火片，產生火焰經導
    火孔引爆裝填於槍管內火藥，完成擊發程序，內政部警政署刑事警察局八十九年
    八月一日（八九）刑鑑字第九二八０四號函可供參酌；另扣案之鉛彈丸直徑僅約
    四釐米，遠小於前開土造長槍槍管內徑，亦有前開內政部警政署刑事警察局八十
    九年二月二十五日刑鑑字第二一九二一號鑑驗通知書可佐，故在客觀上，前開土
    造長槍顯符合生活習慣特殊國民獵槍魚槍刀械管理辦法及內政部八十七年六月二
    日（八七）臺內警字第八七七０一一六號函，對於生活習慣特殊國民獵槍魚槍刀
    械管理辦法中所稱「獵槍」之性能及使用方式之描述，自應認屬於槍砲彈藥刀械
    管制條例第二十條規定所稱「自製之獵槍」之範疇。又被告二人既迭於警訊及本
    院審理時，供稱係為避免芒果園遭飛鼠侵入摘採芒果食用，而持有前開土造長槍
    前往獵捕飛鼠等語，則被告二人持有前開土造長槍，自顯係供作生活工具之用無
    疑。從而，本院在參酌中華民國憲法增修條文第十條第九項、第十項所規定：「
    國家肯定多元文化，並積極維護發展原住民族語言及文化。國家應依民族意願，
    保障原住民族之地位及政治參與，並對其教育文化、交通水利、衛生醫療、經濟
    土地及社會福利事業予以保障扶助並促其發展。」之意旨，為貫徹維護原住民族
    文化之國策，避免原住民因不諳法令而使其狩獵之傳統文化流失，在無任何證據
    顯示被告二人持有前開土造長槍具有其他不法目的之情形下，認被告二人所犯前
    開未經許可共同持有其他可發射金屬具殺傷力之槍枝罪，符合槍砲彈藥刀械管制
    條例第二十條第一項之規定，自得爰引該條項之規定，為被告二人免刑之諭知，
    並不依同條例第十九條第一項規定宣告強制工作。至被告二人共同未經許可持有
    爆裂物主要組成零件火藥部分，雖槍砲彈藥刀械管制條例漏未規定原住民持之供
    作生活工具之用者，得減輕或免除其刑，且不適用槍砲彈藥刀械管制條例十九條
    強制工作之規定，惟持有火藥既係使用前開土造長槍之必要行為，自應認仍有槍
    砲彈藥刀械管制條例第二十條第一項規定之適用，且無庸再爰引該條項規定，另
    為被告二人此部分免刑之諭知，併此敘明。
四、扣案之土造長槍一枝（槍枝管制編號0000000000號）及火藥一包（重
    約二公克），均為違禁物，應依刑法第三十八條第一項第一款之規定宣告沒收之
    。至鑑驗耗損之火藥，因已滅失，爰不另予宣告沒收；另底火片一包（內含底火
    片三十一片）、鉛彈丸一罐，裝填火藥盒十個，為被告乙○○所有供犯罪所用之
    物，業據被告乙○○供承在卷，應依刑法第三十八條第一項第二款，宣告沒收之
    ，附此敘明。
據上論斷，應依刑事訴訟法第二百九十九條第一項但書、第三百條，槍砲彈藥刀械管
制條例第十一條第四項、第十三條第四項、第二十條第一項，刑法第十一條前段、第
二十八條、第五十五條、第三十八條第一項第一款、第三十八條第一項第二款，判決
如主文。
本案經檢察官呂建昌到庭執行職務。
中      華      民      國    八十九    年      十      月    三十    日
                                  臺灣高雄地方法院刑事第七庭
                                    法  官    劉傑民
右正本證明與原本無異。
如不服本判決，應於判決送達後十日內，向本院提出上訴狀。
                                    書記官    林豐富
中    華    民    國      八十九      年      十      月      三十一   日


司法院資訊處製作；財團法人民間司法改革基金會備份。
